臺灣高等法院民事判決
106年度重上字第314號
上  訴  人  陳定堅  

訴訟代理人  朱容辰律師
被上訴人    陳正甫  
訴訟代理人  劉凡聖律師
            黃紀方律師
被上訴人    陳相儒  
訴訟代理人  許俊仁律師        
被上訴人    陳俊明  

            陳惟照  
            陳相勳  
            陳相宗  
            陳相江  

            陳相堯  
            陳相舜  
            陳相喜  
            陳相得  

            陳姳匡  
上十人共同
訴訟代理人  魏釷沛律師
複代理人    彭以樂律師      
被  上訴人  陳玲芍（即陳相榮承受訴訟人）

            陳素敏（即陳相榮承受訴訟人）

            陳玲蓉（即陳相榮承受訴訟人）

            陳梓揮（即陳相榮承受訴訟人）

            陳梓宏（即陳相榮承受訴訟人）

            陳國城  

上  一  人                      
訴訟代理人  丁文進  
被上訴人    呂文溪  
            羅苙瑄  

            陳林阿珠
            陳隨鳳  

            陳瑞妙  
            陳秋穚  
            陳矞皇  
            陳漢威  
            陳瑾婷  
            鄧塏頻（即陳秋燕之承受訴訟人）

            鄧塏樺（即陳秋燕之承受訴訟人）

兼上一人
法定代理人  鄧山龍（即陳秋燕之承受訴訟人）

            
上列當事人間請求分割共有物事件，上訴人對於中華民國106年2
月14日臺灣新北地方法院105年度訴字第1487號第一審判決提起
上訴，本院於109年6月9日言詞辯論終結，判決如下：
    主      文
原判決關於後開第二項（土地之分割）部分，暨訴訟費用（除確
定部分外）之裁判均廢棄。
兩造共有新北市○○區○○段○○○○○○○○○○○○○○地號參筆土地合併分割
，分割方法如附圖一所示。
第一審（除確定部分外）及第二審訴訟費用，由兩造依附表Ｃ欄
所示比例負擔。
壹、程序事項
被上訴人陳玲芍、陳素敏、陳梓揮、陳梓宏、呂文溪、陳林阿
  珠、陳隨鳳、陳瑞妙、陳秋穚、陳矞皇、陳漢威、陳瑾婷、鄧
  塏頻、鄧塏樺、鄧山龍、羅苙瑄經合法通知未於言詞辯論期日
  到場，核無民事訴訟法第386條所列各款情形，爰依上訴人之
  聲請，由其一造辯論而為判決。
被上訴人陳相榮於民國107年10月29日死亡，其繼承人陳玲芍、
  陳素敏、陳玲蓉、陳梓揮、陳梓宏（下合稱陳玲芍5人）於108
  年1月10日具狀聲明承受訴訟（見本院卷2第427頁），核無不
  合。被上訴人陳秋燕於108年3月26日死亡，本院於108年6月17
  日裁定由其繼承人鄧塏頻、鄧塏樺、鄧山龍承受訴訟（見本院
  卷3第151至152頁），先予敘明。
被上訴人陳相泉於106年12月22日死亡，本院於107年10月24日
  裁定由其繼承陳怡安、陳怡靜、段氏謙承受訴訟（見本院卷2
  第83至85頁），陳怡安、陳怡靜、段氏謙於107年7月18日以買
  賣為原因，將應有部分移轉登記予羅苙瑄。羅苙瑄於107年12
  月28日以其受讓系爭土地應有部分為由，聲請承當訴訟（見本
  院卷2第339頁），應予准許。
貳、實體事項
上訴人主張：新北市○○區○○段0000○0000○0000地號土地（下稱
  系爭土地)為兩造所共有，且屬相毗連之土地，應有部分如附
  表B欄所示。系爭土地應有部分共有人於其上營建房屋自行使
  用收益，對於其他共有人之使用迭生困擾，且系爭土地分割之
  方法無法協議決定，爰依民法第823條第1項本文、第824條規
  定，訴請裁判分割，求為判決兩造共有系爭土地依附圖一所示
  分割方法分配（原審判決准予合併變賣分配之判決，上訴人提
  起上訴，未繫屬本院部分，不予贅述）。其上訴聲明為：㈠原
  判決關於後開㈡（土地之分割）部分廢棄。㈡上開廢棄部分，請
  准將系爭土地合併分割如附圖一（見本院卷3第593頁）所示。
被上訴人方面
  ㈠被上訴人陳相儒以：伊所提之附圖二（見本院卷3第591頁）
    分割方案，與上訴人所欲分割出售之土地位置大致相符，並
    能保留地上建物之使用，所生損害較小，應屬較公允之分割
    方案等語。
  ㈡被上訴人陳俊明、陳惟照、陳相勳、陳相宗、陳相江、陳相
    堯、陳相舜、陳相喜、陳相得、陳姳匡以：陳相宗、陳相江
    、陳相堯、陳相舜、陳相喜、陳相得（下合稱陳相宗6人）
    分得分割後土地願意維持共有，因陳相儒之分割方案有將鐵
    皮屋所坐落之土地另做分割規劃，不易造成日後再生糾紛，
    同意依陳相儒所提附圖二分割方案等語。
  ㈢陳正甫、陳國城、呂文溪、陳玲芍5人以：同意上訴人之附圖
    一分割方案。
  ㈣羅苙瑄以：為使伊能繼續使用現存地上物，並減少對伊之損
    害，同意陳相儒所提分割方案。
　㈤陳林阿珠、陳隨鳳、陳瑞妙、陳秋穚、陳矞皇、陳漢威、陳
    瑾婷、鄧塏頻、鄧塏樺、鄧山龍以：不同意分配於有建物坐
    落之土地等語。
按各共有人，除法令另有規定外，得隨時請求分割共有物。但
  因物之使用目的不能分割或契約訂有不分割之期限者，不在此
  限。共有人相同之數不動產，除法令另有規定外，共有人得請
  求合併分割。民法第823條第1項、第824條第5項分別定有明文
  。查系爭土地為兩造所共有，各筆土地之共有人及權利範圍均
  相同（如附表A、B欄所示），土地使用分區均為一般農業區、
  使用地類別皆為農牧用地，有土地謄本在卷（見本院卷3第487
  至533頁），系爭土地無法令規定或因物之使用目的不能分割
  之情事，兩造間無不分割之協議，然分割之方法不能協議，是
  上訴人請求合併分割系爭土地，於法有據。
分割共有物，究以原物分割或變價分配其價金，法院固有自由
  裁量之權，不受共有人主張之拘束，但仍應斟酌當事人之聲明
  ，共有物之性質、經濟效用及全體共有人利益等，公平裁量。
  必須於原物分配有困難者，始予變賣，以價金分配於各共有人
  。本件原物分配並無困難，應予原物分配，而不予變賣。上訴
  人、陳相儒各自提出原物分割方案，上訴人主張依附圖一所示
  分割方案分配，陳相儒抗辯依附圖二所示分割方案分配，本院
  斟酌當事人之聲明、共有物之性質、經濟效用、各共有人之利
  益、衡平法理及公平原則，認以附圖一分割方案分配為宜，茲
  分述如下：
  ㈠系爭土地為一般農業區之農牧用地，其中1148地號土地面積1
    萬7,486.02平方公尺、1149地號土地面積3,530.04平方公尺
    、1157地號土地面積1,469.07平方公尺，共計2萬2,485.13
    平方公尺，3筆土地相鄰，面積廣大，共有人有31人。系爭
    土地為相鄰土地，呈一西北往東南走向之不規則形狀，目前
    僅西北至東南部分有田尾街及田尾街147巷可對外通行，其
    餘部分並無供通行之道路。系爭土地上有所示未經所有權登
    記之鐵皮1、2、3、4（如附圖三所示），其中鐵皮1為羅苙
    瑄有事實上處分權，鐵皮2、3、4為陳相儒有事實上處分權
    ，附圖三鐵皮2目前為陳相儒自用儲藏物品、鐵皮3由陳相儒
    出租他人使用(松錦木箱行)、鐵皮4由陳相儒出租他人做為
    傢俱工廠使用，其餘土地，有一部分土地陳相儒種植南瓜、
    玉米、長豆、辣椒、香蕉、柚子等蔬果農作物，其餘多為荒
    地之事實，為兩造所不爭執（見本院卷3第435至437頁），
    並經本院現場勘驗及囑託地政機關測量，有勘驗筆錄及附圖
    三土地複丈成果圖可稽（見本院卷1第498至501頁、第518頁
    ），暨永大不動產估價師聯合事務估價報告書附件一勘估標
    的現況照片足憑。鐵皮2、3、4為陳相儒未經全體共有人同
    意於81年所搭建之工廠，有本院88年上易字第1086號、原法
    院86年度易字第8085號刑事判決在卷（見原審卷第238至245
    頁），為存在近30年之鐵皮工廠建物，目前供置物或出租他
    人使用，價值不高，應無保留該等鐵皮建物之必要。
  ㈡系爭土地面積廣大，共有人有31人，目前僅西北至東南部分
    有田尾街、田尾街147巷可對外通行，有大部分土地目前並
    無道路可以對外通行。按以原物為分配時，因共有人之利益
    或其他必要情形，得就共有物之一部分仍維持共有，民法第
    824條第4項定有明文。系爭土地為共有人通行之需要，除現
    有道路外，有再規劃全體共有人通行之道路，並依原應有部
    分比例維持共有之必要。附圖一、二均規劃有供全體共有人
    通行之道路，即附圖一暫編地號1148⑾、1149⑸、1157⑷面積3
    260.11平方公尺、附圖二暫編地號1148⑻、1149⑶、1157⑷面
    積3268.04平方公尺，並依原應有部分比例維持共有，僅道
    路面積有些微差異。
  ㈢系爭土地上鐵皮1為羅苙瑄有事實上處分權，面臨田尾街，位
    於附圖一暫編地號1157⑵、附圖二暫編地號1157⑶處，附圖一
    、二方案均將該位置分配予羅苙瑄，面積均為228.87平方公
    尺。故附圖一、二兩方案關於分配予羅苙瑄之位置及面積完
    全相同。
  ㈣陳玲芍5人為陳相榮之繼承人，已辦理分割繼承登記，對系爭
    土地之應有部分均為1/60，上訴人附圖一方案將暫編地號11
    48⑼分配予陳玲芍5人按原應有部分比例（即各1/5)維持共有
    ，經陳玲芍5人具狀表示同意上訴人之方案（見本院卷2第36
    9頁），陳梓揮、陳玲蓉並到場表示同意上訴人之方案（見
    本院卷3第330頁、第607頁），足認陳玲芍5人願維持共有關
    係。陳林阿珠、陳隨鳳、陳姳匡、陳瑞妙、陳秋穚、陳瑾婷
    、陳矞皇、陳漢威、鄧山龍、鄧塏頻、鄧塏華(下合稱陳林
    阿珠11人）雖已辦理繼承登記，然尚未分割遺產，就系爭土
    地仍為公同共有關係，分割後就分得土地仍為公同共有。陳
    相宗6人具狀表示分割後願意維持共有（見本院卷3第572頁
    ）。附圖一將暫編地號1148⒀、1157⑴分配予陳正甫，暫編地
    號1148⑼分配予陳玲芍5人共有，1148⑽分配予上訴人，暫編
    地號1148⑺、1149⑹分配予陳林阿珠11人公同共有，暫編地號
    1148⑻、1149分配予陳相宗6人共有，暫編地號1148⑿、1149⑶
    分配予呂文溪，暫編地號1148⒁分配予陳國城；附圖二將暫
    編地號1148⑽、1157分配予陳正甫，暫編地號1148⑺分配予陳
    玲芍5人共有，暫編地號1148⑹分配予上訴人，暫編地號1148
    ⑶、1149⑸分配予陳林阿珠11人公同共有，暫編地號1148⑸、1
    149分配予陳相宗6人共有，暫編地號1148⑼、1149⑵分配予呂
    文溪，暫編地號1148⑾分配予陳國城；兩者大致相符。而關
    於分配予陳正甫、陳玲芍5人、上訴人、陳林阿珠11人、陳
    相宗6人、呂文溪、陳國城之位置大致相同，面積僅有些微
    差異。至陳林阿珠、陳隨鳳、陳瑞妙、陳秋穚、陳矞皇、陳
    漢威、陳瑾婷、鄧塏頻、鄧塏樺、鄧山龍雖不同意分配於有
    建物坐落之土地等語，經查，平均地權條例第45條第1項規
    定：「作農業使用之農業用地，移轉與自然人時，得申請不
    課徵土地增值稅。」，分割後取得之土地倘若是作農業使用
    之農業用地，將來移轉時得申請不課徵土地增值稅，惟附圖
    一暫編地號1148⑺、1149⑹及附圖二暫編地號1148⑶、1149⑸兩
    方案關於陳林阿珠11人所分配之位置相同，其等所受分配之
    土地形狀方正，兩側面臨道路，目前或因陳相儒如附圖三鐵
    皮3之鐵皮屋坐落其上而無法申請不課徵土地增值稅，縱令
    須繳交土地增值稅，然獲得形狀方正，交通便利之土地，有
    利於未來對於所分配土地之整體規劃利用。
  ㈤附圖一、二兩方案較大不同者，是關於陳相儒、陳惟照、陳
    相勳、陳俊明4人分配之部分，即在系爭土地西北方面臨田
    尾街147巷部分土地、系爭土地最東南側面臨田尾街147巷部
    分土地之分配有所不同。
  1.陳相儒以附圖二暫編地號1148⑴、1157⑵上有伊之鐵皮2建物
    為由，抗辯應將附圖二西北方暫編地號1148⑴、1157⑵面積23
    7.2平方公尺分配予伊、陳惟照、陳相勳共有，暫編地號114
    8⑷、1157⑸面積1598.65平方公尺分配予陳俊明等語。經查，
    附圖二暫編地號1148⑴、1157⑵面積237.2平方公尺面臨田尾
    街147巷甚寬，致陳俊明分配之附圖二暫編地號1148⑷、1157
    ⑸面積1598.65平方公尺面臨田尾街147巷之寬度反不及於暫
    編地號1148⑴、1157⑵面臨該巷道之寬度，又附圖二暫編地號
    1148⑷、1157⑸土地形狀為狹長之不規則狀，將不利於陳俊明
    未來對於所分配土地之整體規劃利用。附圖一將西北方暫編
    地號1148、1148⑶、1157⑶、1148⑹、1157⑸面積1602.09平方
    公尺（計算式：311.52㎡+1290.57㎡=1602.09㎡）均分配予陳
    俊明，其中暫編地號1148、1148⑶、1157⑶面積311.52平方公
    尺或因目前有陳相儒之鐵皮建物與水泥地而無法申請不課徵
    土地增值稅，縱令須繳交土地增值稅，然獲得面臨田尾街14
    7巷之開闊寬度，且附圖一暫編地號1148、1148⑶、1157⑶、1
    148⑹、1157⑸土地形狀較為規則，有利於陳俊明未來對於所
    分配土地之整體規劃利用。此部分採附圖一或附圖二，於各
    該共有人，利益應屬相當。 
  2.陳相儒以附圖二暫編地號1148、1148⑵、1149⑴、1149⑷土地
    上有伊之鐵皮4為由，抗辯附圖二暫編地號1148、1148⑵、11
    49⑷應分配予陳惟照、陳相勳共有，暫編地號1149⑴分配予伊
    等語。經查，附圖二暫編地號1149⑴分配予陳相儒之面積為3
    50.36平方公尺，不及於附圖一暫編地號1149⑷分配予陳相儒
    之面積534.03平方公尺，較大之面積較利於規劃利用；又附
    圖二暫編地號1148、1148⑵、1149⑷面積1011.51平方公尺分
    配予陳惟照、陳相勳共有，形狀較不規則，而附圖一將暫編
    地號1148⑴、1148⑸、1149⑴面積534.03平方公尺分配予陳相
    勳，暫編地號1148⑵、1148⑷、1149⑵面積534.03平方公尺分
    配予陳惟照，形狀較規則，且為各別單獨所有，有利於未來
    各自對於所分配土地之整體規劃利用。此部分應以附圖一較
    為可採。 
  ㈥附圖一、二兩方案最大之不同，在於附圖二陳相儒方案將系
    爭土地西北方面臨田尾街147巷將要進入田尾街之暫編地號1
    157⑴面積28.14平方公尺之倒三角形狀土地，由全體共有人
    維持共有。按分割共有物，以消滅共有關係為目的，法院裁
    判分割共有土地時，除因該土地內部分土地之使用目的不能
    分割 (如為道路) 或部分共有人仍願維持其共有關係，應就
    該部分土地不予分割或准該部分共有人成立新共有關係外，
    應將土地分配於各共有人單獨所有。附圖二暫編地號1157⑴
    土地，目前為陳相儒所舖設之水泥地，為兩造所不爭執（筆
    錄見本院卷3第183至186頁）。陳相儒抗辯：該塊土地並沒
    有要作為道路用地，如伊以現金補償全體共有人會有土地增
    值稅的問題，所以先單獨割出來，等分割完之後再向全體共
    有人購買等語（見本院卷3第184至185頁）。上訴人、陳正
    甫、陳國城已表示不同意該部分維持共同（見本院卷3第184
    ）。附圖二暫編地號1157⑴土地既非供道路使用，又該部分
    未得全體共有人同意維持有共有，則附圖二方案將暫編地號
    1157⑴土地由全體共有人依原應有部分維持共有，顯不足採
    。
  ㈦按法院裁判分割共有物，除應斟酌各共有人之利害關係、使
    用情形，及各共有人分割後所得之利用價值、利用前景，暨
    分割後各部分之經濟價值是否相當，而為適當之分配，始能
    謂為適當而公平。於共有人中有不能按其應有部分受分配，
    或所受分配之不動產，其價格不相當時，應以適當之價格補
    償之，始符合公平經濟之原則。附圖一、二分割後之土地單
    價價差形成之原因，係因部分土地未面臨既成道路，屆時若
    欲進入該部分土地，必須穿越他人土地或進出路施工等問題
    ，導致分割後未面臨既成道路之土地將稍劣於已面臨既成道
    路（田尾街及田尾街147巷）之土地價值，附圖一、二分割
    後之土地單價價差形成之原因係因部分土地未面臨既成道路
    ，僅上訴人、呂文溪、陳國城分得部分價值較差（該3人分
    得部分每平方公尺為2萬5,000元，其餘共有人分得部分每平
    方公尺為2萬5,100元），有永大不動產估價師聯合事務所10
    9年3月30日109年永估字第10903016號函檢送之修正後估價
    報告書可稽。分配較值較差部分土地之陳定堅、呂文溪、陳
    國城，於109年3月25日準備程序時，均已明確表示不請求找
    補（見本院卷3第435頁），故本件毋庸為金錢補償。
綜上所述，系爭土地並無不能分割之情形，爰審酌兩造之意願
  ，兼顧兩造利益，併共有物之性質、經濟效用、分得部分之利
  用價值等情，比較上訴人所提附圖一與陳相儒所提附圖二分割
  方案，認以上訴人所提附圖一方案之原物分割方式分配較為可
  採。原審就系爭土地之分割部分，所採之分割方法既非妥適，
  上訴意旨指摘原判決此部分不當，求予廢棄改判，為有理由，
  應由本院予以廢棄，改判如主文第2項所示。
本件係因分割共有物而涉訟，兩造之行為均可認按當時之訴訟
  程度，為伸張或防禦權利所必要，且分割共有物，乃形成訴訟
  ，法院不受當事人聲明分割方法之拘束，故實質上並無所謂何
  造勝訴、敗訴之問題，茲審酌兩造各自因本件分割訴訟所得之
  利益等情，認本件訴訟費用應由兩造依原有部分比例分擔，始
  為公平，爰諭知兩造訴訟費用負擔之比例如主文第三項所示。
  至本院依陳俊明等10人之聲請，囑託永大不動產估價師聯合事
  務所鑑定系爭土地分割前後之市價，乃為了解分割前後及分割
  後各宗土地價值是否有差異，其鑑定費用應列入訴訟費用，併
  予敘明。
本件事證已臻明確，兩造其餘之攻擊或防禦方法及所用之證據
  ，經本院斟酌後，認為均不足以影響本判決之結果，爰不逐一
  論列，附此敘明。
據上論結，本件上訴為有理由，依民事訴訟法第450條、第80條
  之1、第463條、第385條第1項前段，判決如主文。
中　　華　　民　　國　　109 　年　　6 　　月　　23　　日
                  民事第十八庭  
                      審判長法  官  吳青蓉
                            法  官  林政佑
                            法  官  周美雲
                            
附表：新北市○○區○○段0000○0000○0000地號土地之共有人姓名、
權利範圍及訴訟費用負擔比例
編號 A.姓名 B.地號及權利範圍   C.訴訟費用負擔比例 D.備註   1148地號 1149地號 1157地號   1 陳定堅 1/12 1/12 1/12 1/12  2 陳正甫 1/6 1/6 1/6 1/6  3 陳相儒 1/36 1/36 1/36 1/36  4 陳俊明 1/12 1/12 1/12 1/12  5 陳惟照 1/36 1/36 1/36 1/36  6 陳相勳 1/36 1/36 1/36 1/36  7 陳相宗 1/84 1/84 1/84 1/84  8 陳相江 1/84 1/84 1/84 1/84  9 陳相堯 1/84 1/84 1/84 1/84  10 陳相舜 1/84 1/84 1/84 1/84  11 陳相喜 1/84 1/84 1/84 1/84  12 陳相得 1/84 1/84 1/84 1/84  13 陳玲芍 1/60 1/60 1/60 1/60 陳相榮於107年10月29日死亡，繼承人陳玲芍、陳素敏、陳玲蓉、陳梓揮、陳梓宏於107年12月4日辦理分割繼承登記，並於108年1月10日具狀聲明承受訴訟。 14 陳素敏 1/60 1/60 1/60 1/60  15 陳玲蓉 1/60 1/60 1/60 1/60  16 陳梓揮 1/60 1/60 1/60 1/60  17 陳梓宏 1/60 1/60 1/60 1/60  18 陳國城 1/6 1/6 1/6 1/6  19 呂文溪 1/6 1/6 1/6 1/6  20 羅苙瑄 1/84 1/84 1/84 1/84 陳相泉於106年12月22日死亡，繼承人陳怡安、陳怡靜、段氏謙於107年6月13日辦理繼承登記，陳怡安、陳怡靜、段氏謙於同年7月18日以買賣為原因所有權移轉登記予羅苙瑄，羅苙瑄於同年12月28日具狀承當訴訟。 21 陳林阿珠 公同共有1/12 公同共有1/12 公同共有1/12 連帶負擔1/12 1.陳其成於105年1月5日(本件訴訟繫屬前)死亡，繼承人陳林阿珠、陳隨鳳、陳姳匡、陳瑞妙、陳秋燕、陳秋穚、陳矞皇、陳漢威、陳瑾婷於106年4月20日辦理繼承登記(其中陳矞皇、陳漢威、陳瑾婷代位繼承陳其成之子陳相國)。 2.陳秋燕於108年3月26日死亡，繼承人鄧塏頻、鄧塏樺、鄧山龍於同年6月5日辦理繼承登記，本院於同年月17日裁定鄧塏頻、鄧塏樺、鄧山龍承受訴訟。 22 陳隨鳳 公同共有1/12 公同共有1/12 公同共有1/12   23 陳姳匡 公同共有1/12 公同共有1/12 公同共有1/12   24 陳瑞妙 公同共有1/12 公同共有1/12 公同共有1/12   25 陳秋穚 公同共有1/12 公同共有1/12 公同共有1/12   26 陳矞皇 公同共有1/12 公同共有1/12 公同共有1/12   27 陳漢威 公同共有1/12 公同共有1/12 公同共有1/12   28 陳瑾婷 公同共有1/12 公同共有1/12 公同共有1/12   29 鄧塏頻 公同共有1/12 公同共有1/12 公同共有1/12   30 鄧塏樺 公同共有1/12 公同共有1/12 公同共有1/12   31 鄧山龍 公同共有1/12 公同共有1/12 公同共有1/12   
 
 正本係照原本作成。
如不服本判決，應於收受送達後20日內向本院提出上訴書狀，其
未表明上訴理由者，應於提出上訴後20日內向本院補提理由書狀
（均須按他造當事人之人數附繕本）上訴時應提出委任律師或具
有律師資格之人之委任狀；委任有律師資格者，另應附具律師資
格證書及釋明委任人與受任人有民事訴訟法第466 條之1第1項但
書或第2項（詳附註）所定關係之釋明文書影本。如委任律師提
起上訴者，應一併繳納上訴審裁判費。
中　　華　　民　　國　　109 　年　　6 　　月　　24　　日
　　　　　　　　　　　　　
　　　　　　　　　　　　　  書記官  呂  筑
附註：
民事訴訟法第466條之1（第1項、第2項）：
對於第二審判決上訴，上訴人應委任律師為訴訟代理人。但上訴
人或其法定代理人具有律師資格者，不在此限。
上訴人之配偶、三親等內之血親、二親等內之姻親，或上訴人為
法人、中央或地方機關時，其所屬專任人員具有律師資格並經法
院認為適當者，亦得為第三審訴訟代理人。